【裁判字號】    98,重訴,1
【裁判日期】    980401
【裁判案由】    殺人
【裁判全文】
臺灣宜蘭地方法院刑事判決               98年度重訴字第1號
公  訴  人  臺灣宜蘭地方法院檢察署檢察官
被      告  丁○○
                    號
                    （現在臺灣宜蘭看守所羈押中）
選任辯護人  吳振東律師
上列被告因殺人案件，經檢察官提起公訴（97年度偵字第3754號
），本院判決如下：
    主  文
丁○○殺人，累犯，處有期徒刑拾貳年。
    事  實
一、丁○○前因恐嚇案件，經臺灣士林地方法院於民國96年9月3
    日，以96年度簡字第545號刑事判決判處有期徒刑2月，減刑
    為有期徒刑1月確定，於96年10月3日易科罰金執行完畢。
二、丁○○與己○○原係朋友關係，己○○前因與女子共同前往
    汽車旅館，遭該女子父親至汽車旅館尋找後，己○○因認遭
    丁○○設計，於97年9月20日凌晨，己○○與乙○○、戊○○、周孟廷在宜蘭縣羅東鎮「U2KTV」飲酒後，己○○即邀
    乙○○、周孟廷、戊○○一同前往宜蘭縣羅東鎮○○路○段
    261 巷136弄22號丁○○住處，同日凌晨5時許，由戊○○駕
    駛車牌號碼DO-4669號自用小客車，搭載己○○、乙○○、
    周孟廷等到達丁○○住處後，己○○、乙○○、周孟廷3人
    下車及攜帶棒球棍2支步行至丁○○住處門口，己○○要求
    丁○○出來，因未獲丁○○回應，己○○、乙○○即分持球
    棍2支，敲毀大門玻璃、監視器及敲打停放於門口之丁○○
    機車，以為洩憤後，己○○即叫乙○○、周孟廷先行上車。
    此時丁○○即開門外出，手持1把長形狀似開山刀之刀械，
    明知其手持利刃朝人體胸部揮砍，造成重創能致人於死，而
    仍基於不確定之殺人故意，在其住處前朝己○○身體揮砍，
    致己○○身體遭丁○○砍中受傷後即朝巷口（即宜蘭縣羅東
    鎮○○路○段307巷136弄口）逃離，丁○○仍持刀追砍，再
    於巷子中間處揮刀砍向己○○身體，己○○身中數刀後，終
    不支倒地，丁○○見狀，即叫在場之戊○○將己○○送醫，
    戊○○、周孟廷、乙○○3人即將受創之己○○送財團法人
    羅許基金會羅東博愛醫院（下稱羅東博愛醫院）救治，己○○仍於97年9月21日上午10時25分許，因胸壁砍切傷致右側
    血胸及肺扁塌，最終因出血性休克和呼吸性休克而不治死亡
    。丁○○於案發後，隨即畏罪逃亡，嗣為警循線於97年11月
    24 日下午4時許，在桃園縣楊梅鎮○○路336號地下室停車
    場拘獲。
三、案經宜蘭縣政府警察局羅東分局報請臺灣宜蘭地方法院檢察
    署檢察官偵查起訴。
    理  由
甲、程序部分：
一、證據能力部分：按被告以外之人於審判外之言詞或書面陳述
    ，除法律有規定者外，不得作為證據，刑事訴訟法第159條
    第1項定有明文。本件關於證人乙○○、戊○○、周孟廷於
    警訊中之陳述，均係被告以外之人於審判外之言詞陳述，為
    傳聞證據，且被告之辯護人就上開供述之證據能力於本院準
    備及審理程序中均提出爭執，復查無得例外取得證據能力之
    法律依據，應認無證據能力，不得採為認定被告丁○○有罪
    之證據。
乙、實體部分：
一、訊據被告丁○○固坦承被害人己○○因懷疑遭被告設計，對
    於被告有所怨懟，於97年9月20日凌晨5時許，與乙○○、周
    孟廷、戊○○至其位於宜蘭縣羅東鎮○○路○段261巷136弄
    22號住處，敲毀住處大門玻璃、監視器及敲打停放於門口之
    丁○○機車後，出門與被害人發生衝突，並持刀傷害被害人
    等情不諱，惟矢口否認有殺人犯行，並辯稱：當初是己○○
    他們喝酒喝完之後，到伊羅東復興路的住處，起先是在門口
    叫伊，伊在樓上睡覺，等下來的時候，他們把玻璃、監視器
    打壞，伊看他們要走了，叫太太甲○○報警，伊要出去看他
    們車子的車牌，己○○躲在家門口旁，後來伊一出來，己○○拿刀子從旁邊要架住伊，伊用左手去擋己○○，結果擋的
    時候，己○○說伊出來了，有1個人拿西瓜刀及2個人拿棒球
    棍過來，伊看不對勁，就去搶己○○的刀子，搶的時候，己○○就喊給他死，其他3人就衝過來，最後伊搶下己○○的
    刀子，因很害怕，眼睛閉上亂揮，就揮中己○○，當張開眼
    睛時，他們連同己○○都跑了，伊就追過去要看他們的車牌
    ，等追出去的時候，己○○坐在地上，其他3人開車門要跑
    ，伊看到己○○流血，但沒有再攻擊己○○，就跟另外3人
    說你們要去哪裡，怎麼沒有把己○○送醫，當時因為伊還拿
    刀子，另外3個人不敢過來，伊把刀子丟了以後就離開，他
    們就把己○○送醫云云。經查：
  (一)被告辯稱其與己○○原係朋友關係，因被害人前與女子共同
    前往汽車旅館，遭該女子父親至汽車旅館尋找後，被害人因
    認遭丁○○設計，而對被告心生不滿等語，亦據被害人之妻
    丙○○於警訊中證述在卷（參見警羅偵字第0973107393號卷
    第22至24頁97年9月21日警訊筆錄）。而被害人於97年9月20
    日凌晨，與乙○○、周孟廷、戊○○在KTV飲酒後，驅車共
    同至被告住處，被害人、乙○○、周孟廷並下車分持棒球棍
    敲毀被告住處大門玻璃、監視器及敲打停放於門口之機車等
    情，業經乙○○、周孟廷、戊○○於審理中證述在卷。
  (二)而被害人與被告衝突後，因受有刀傷而送往羅東博愛醫院救
    治後，仍於97年9月21日上午10時25分許因傷不治死亡，有
    羅東博愛醫院出具之診斷證明書（97年度相字第311號卷第
    15頁）、該院97年10月2日（97）羅博醫字第2008100001號
    函檢送之主治醫師說明表、病歷影本等件在卷可佐（97年度
    相字第311號卷第43至70頁），而臺灣宜蘭地方法院檢察署
    檢察官會同法醫相驗後，亦製有相驗筆錄、檢驗報告書、相
    驗屍體證明書等件附卷可證（97年度相字第311號卷第27、
    29至39頁）。再本件被害人經法務部法醫研究所法醫解剖鑑
    定，有該所97年11月13日法醫理字第0970004745號函檢送之
    解剖報告書及鑑定報告書在卷可參（97年度相字第311號卷
    第72至82頁）。依法務部法醫研究所解剖報告書所載，被害
    人「前胸壁和左季肋各有一砍切傷，造成胸骨及肋骨切斷、
    右側大量血胸約3500西西、右肺扁塌、右上肺葉裂傷、腹腔
    血水約450西西和局部大網膜出血」、「下頦和右手共有三
    道淺切割傷」、「四肢多處擦傷」、「左肺水腫」。關於被
    害人之死因經鑑定後，依法務部法醫研究所鑑定報告書所載
    ，發現「送驗胃內容物經檢驗結果含酒精238mg/dl（即
    0.238% ）」、「死者身上的主要致命傷為前胸壁的砍切傷
    ，造成胸骨和肋骨被切斷、右上肺葉裂傷、前上縱膈軟組織
    出血、右肺門軟組織出血、右側大量血胸積血約3500西西、
    右肺扁塌和心臟左移。‧‧‧。造成此種傷勢的刀刃，推估
    應是具有一定重量和長度的銳器，揮動劈砍所致。」，鑑定
    結果認被害人之死因為「胸壁砍傷，造成大量右側血胸和肺
    扁塌，導致出血性休克和呼吸性休克而死亡。」
  (三)本件案發後，經宜蘭縣政府警察局員警至現場勘查後，製有
    勘查報告1份（97年度偵字第4707號卷第31至94頁）。依勘
    查報告所載，被告住處對面住戶（宜蘭縣羅東鎮○○路○段
    261巷136弄【刑案現場圖誤載為36弄】19號，）屋簷下之勘
    查情形為：「該戶大門在左側，屋簷下停放2台機車，車號
    分別為AL6-328及VC2-577，於大門前地面機車上發現連續性
    約近50滴由東向西方向中、低速噴濺滴落呈圓形及橢圓型態
    血痕（證物編號30-31）」；另被告住處門廊、門前與307巷
    口間道路勘查情形為：「136弄道路中間距參考點向西9公尺
    處有一垂直滴落血跡（證物編號8）」、「緊鄰羅東鎮○○
    里○○路○段307巷135弄139號後門與136弄走道柏油路面間
    ，距參考起點向西8.5公尺-9公尺有數滴朝西方向的血跡垂
    直滴落痕（證物編號9~10）」、「靠近羅東鎮○○里○○路
    ○段307巷135弄139號牆角，距參考起點約11公尺處發現30
    幾滴中速明顯朝西方噴落血跡痕（證物編號11）」、「靠近
    136弄左側牆與水溝間，距參考起點約12.6公尺處停放1台車
    號PPJ-107機車，於此處牆角上發現30滴左右明顯中速血跡
    拋甩痕（證物編號12），另於機車後輪發現死者掉落左腳涼
    鞋，鞋上有微小血痕（證物編號13）」、「136弄道路距參
    考起點約12~13.8公尺離左側牆（即羅東鎮○○路○段307
    巷139號住處牆）約1.2公尺處路面發現血跡滴落痕（證物編
    號14~15）及一處明顯血灘與低角度血跡噴濺痕（證物編號
    16），另該處水溝內有死者右腳涼鞋（證物編號17），溝旁
    有死者手錶1只（證物編號18），錶帶已斷並有明顯血跡」
    、「136弄道路距參考起點15.5公尺-27.7公尺（至307巷口
    ）間路面中間發現低速呈連續滴落血跡痕（證物編號25~28
    ），血跡方向均由東向西，另於307巷口發現不少的血跡（
    證物編號29）」、「另距離136弄右側牆（羅東鎮○○路○
    段307巷135號）0.5公尺-1公尺間，並距參考起點約11公尺
    ~14公尺處路面間發現另一連續滴落血痕跡（證物編號19~24
    ），該處血跡方向係由西向東明顯與前述同段道路左側血跡
    方向不同，應有他人受傷往嫌犯住處方向移動所流下」。此
    外現場採集之證物編號9（採自左巷道中間）、16（採自左
    巷道左側）、29（採自左巷道尾處）、31（採自住宅對面屋
    簷下）處之血跡，經鑑定後與被害人DNA-STR型別相同（參
    見97年度偵字第4707號卷第41頁內政部警政署刑事警察局鑑
    驗書）。另證人即現場勘查員警藍錦龍於本院審理中結證稱
    ：從被告住處的前屋簷，編號32、33、34、35，血滴是垂直
    滴落且慢速，所以判斷不是砍殺的血跡型態，砍殺的型態應
    該是用噴的，血跡編號30、31的地方，血跡的型態是連續性
    ，具有一定速度，血跡是中速，應該是被害人被砍第1刀的
    位置，從編號30、31延伸到8、9、11、12，血跡是有同一個
    方向，有延伸性，所以認為這都是被害人血跡，編號11血跡
    在牆角，由上往下帶動，血跡是往307巷口方向也就是照片
    編號43，血跡是中速有密集集中，這是揮刀的動作所產生的
    ，伊認為這是第2刀，有可能是砍的動作，編號12是照片編
    號46、47，因為血跡是一次性，判斷這也有揮砍的動作，因
    為如果刀子本身沾的血量很多的話，就會把刀上的血跡順著
    刀揮的方向出去，這是第一種狀況，第二種狀況就是刀子砍
    到傷口之後帶血出去，編號11、12照伊看就是揮刀的情形，
    更明確說認為是砍殺，如是手揮灑，除非是揮灑很用力及動
    作很大，尤其是從編號12機車上的血跡寬度從牆壁到機車有
    1公尺，用手甩沒有辦法達到，依照現場圖編號30、31處，
    被害人是在附近遭受攻擊，編號11、12號距離很短，可能是
    1個或2個攻擊處，所以至少有2個攻擊處等語（參見本院卷
    第84至87頁98年2月25日審判筆錄）。綜以前開現場勘查報
    告與證人藍錦龍證述，就被告住處對面住戶屋簷下採集之證
    物編號31血跡為被害人所有，該處血跡呈連續性滴落型態，
    且該戶屋簷下2台機車所發現血跡呈中低速橢圓型態，足認
    被告於此處遭受攻擊。另在羅東鎮○○路○段307巷135弄139
    號牆邊，距參考起點約11公尺處之證物編號11血跡，該處血
    跡為中速噴落血跡痕，再於同處距參考起點約12.6公尺處即
    停放之車牌號碼PPJ-107號機車與該處牆角之血跡，該處血
    跡呈中速噴落血跡痕，且被害人之涼鞋掉落該處機車後輪處
    ，顯示被告另於此處受有攻擊。再於136弄道路距參考起點
    約12~13.8公尺離左側牆約1.2公尺處路面發現血跡滴落痕（
    證物編號14~15）及1處明顯血灘與低角度血跡噴濺痕（證物
    編號16），其中證物編號16血跡經鑑定為被害人所有，則應
    為被害人受傷倒臥處。而關於136弄道路距參考起點15.5公
    尺-27.7公尺（至307巷口）間路面中間發現低速呈連續滴落
    血跡痕（證物編號25~28），血跡方向均由東向西，及於307
    巷口發現之血跡（證物編號29），經鑑定後為被害人所有，
    可認定係被害人自倒臥處移動至巷口時所遺留。
  (四)就當日衝突過程，證人乙○○於本院審理中證稱：當時到被
    告住處時伊與己○○、周孟廷下車，戊○○在車上，從後車
    廂拿出來2支棒球棍，己○○拿1支，伊拿1支，沒有帶其他
    的刀子，己○○就敲打被告家大門、攝影機、窗戶玻璃，伊
    是敲打機車、攝影機，之後己○○叫伊與周孟廷先離開，己○○站在那裡面對大門在叫裡面的人，伊的位置大概是巷子
    中間左右，大約在現場圖（97年度偵字第4707號卷第38頁）
    編號27、28那邊，聽到開門後又聽到吵鬧的聲音，回頭看到
    被告揮舞刀子，是在己○○面前揮，之後己○○就倒地，是
    現場圖編號30的紅色區塊，己○○倒地後又爬起來，往巷口
    走5、6步，伊看到己○○被追，因為看到己○○被追，看到
    被告拿刀往下揮舞的動作，然後己○○就倒地，倒地的位置
    是編號17的地方，伊要走到己○○那裡，被告站在己○○旁
    邊，伊看到被告拿刀子，就往巷口跑，之後伊與戊○○先回
    去，周孟廷是比較晚回到現場，伊與戊○○、周孟廷3個人
    一起將己○○抬走等語（參見本院卷第58至69頁98年2月25
    日審判筆錄）；及證人周孟廷於本院審理中證稱：到場之後
    己○○從後車廂拿出球棍2支，一長一短，己○○與乙○○
    各拿1支，己○○先去按電鈴，沒有人應門，己○○就用球
    棍敲打大門外面白鐵做的欄杆，再打大門玻璃、敲打機車、
    監視器，乙○○是之後打機車，之後有停一下子，己○○叫
    伊與乙○○回到車上，伊回車上一下下又下車抽菸，菸快抽
    完就看到己○○要走到車上方向，當時看到己○○的時候，
    己○○是在被告住處門口的前面一點點，大概距離門口5、6
    公尺，己○○當時有側身一半，看到被告手有抬起來打的動
    作，但是有沒有真的打到，伊無法確定，己○○有走幾步就
    倒地，倒地以後，他們在原地等一下，不知道被告會有什麼
    動作，之後就走上前，走過去的時候，被告叫他們送己○○
    去醫院，就慢慢走回他家等語（參見本院卷第70至79頁98年
    2月25日審判筆錄）。證人乙○○前開證稱被害人先後在被
    告住處前及羅東鎮○○路○段307巷136弄巷子中間處遭被告2
    次攻擊，被害人並於遭受第2次攻擊後倒臥地上等情，而證
    人周孟廷雖無目睹被害人在被告住處門前遭攻擊之情形，但
    亦證稱目睹被害人在距離被告5、6公尺即巷子中間處遭被告
    攻擊後倒臥地上等情，此皆與前述刑案現場遺留血跡及證人
    藍錦龍依現場跡證所為判斷相符。而證人戊○○於本院審理
    中證稱：伊本來一直都沒有下車，是後來看到乙○○、周孟
    廷他們走過來，伊看到己○○坐在地上才下車的，伊忘了是
    跟乙○○或周孟廷拿棒球棍，走過去看到被告手上拿1把類
    似開山刀的刀械，伊就退到車子後面（參見本院卷第80、81
    頁98年2月25日審判筆錄），亦明確證述被告當時手持類似
    開山刀之刀械等情。
  (五)而按人之記憶有限，縱對印象較深之事務能記得，然對發生
    之細節則可能隨著時間經過而忘記或混淆，尤其證人乙○○
    、周孟廷、戊○○均已飲用酒類，則在突發狀況下，證人於
    驚恐情緒中，能否對於案發各項細節明確記憶，即非無疑。
    本件案發前，關於被害人自何家KTV飲酒後再至被告住處，
    證人乙○○於審理中證稱為「權櫃KTV」，惟證人乙○○前
    於警訊及證人周孟廷、戊○○於審理中則均一致證稱為「
    U2KTV」，再被害人前開解剖結果中，發現胃內容物含有酒
    精成分，堪認被害人確係於飲酒後前往被告住處，則被害人
    究係自何家KTV飲酒後再至被告住處，根本無礙被害人飲酒
    之事實，證人乙○○於審理中此部分之不同陳述，正可證明
    前述人之記憶於先天上之缺陷。再就證人乙○○審理中所述
    當日至現場後車輛之停放位置，證人乙○○證稱：「因為後
    來車子有調頭開到另外一邊。車子原本停在另一邊的巷口。
    」（參見本院卷第63頁98年2月25日審判筆錄），此部分亦
    與證人周孟廷、戊○○所稱車輛原係停放於羅東鎮○○路○
    段307巷不符，再經質以證人乙○○事後確定車輛移動，證
    人乙○○又稱：「（你如何知道己○○叫你們先走的時候，
    你們不是往原來停車的方向走？）因為我看到車子停的地方
    。巷子是二頭都有路。」（參見本院卷第63頁98年2月25日
    審判筆錄），證人乙○○當時與被害人認識未久，且與被告
    互不相識，當日係第1次前往被告住處，參以當時天色昏暗
    ，被告住處前方巷子兩側均有出口，如非原係下車位置，證
    人乙○○如何能於事後直覺判斷車輛停放位置後上前，顯然
    證人乙○○對於究竟由何路口進入被告住處巷道有所誤認。
    再以當時證人乙○○、周孟廷返回車輛之情形，證人乙○○
    雖稱：「（己○○把東西敲壞叫你們先回車上時，有沒有人
    回到車上？）我與周孟廷都沒有。」（參見本院卷第64頁98
    年2月25日審判筆錄），但以證人乙○○前稱其走至巷子中
    間時，被害人即遭被告攻擊等語，及證人周孟廷前稱先行返
    回車上後復行下車，始見被害人遭攻擊等情，則證人乙○○
    返回車上之途中，並未目睹證人周孟廷返回車上之情節，其
    所稱證人周孟廷並未上車等語，僅為其個人之推測。再
    本件如依被告所辯稱，當時被害人持刀埋伏於門外，其出門
    時遭被害人持刀架住，乙○○、周孟廷、戊○○分持棍棒、
    刀械上前云云，如被害人等人確係埋伏門外，當被告自住處
    出來時，眾人一擁而上即可制服被告，要無可能迨被告與被
    害人爭執，被告將刀械奪取後，乙○○、周孟廷、戊○○3
    人始上前攻擊，足見被告與被害人衝突過程中，應僅有被害
    人在場而已。是本件徒以證人乙○○、周孟廷、戊○○關於
    車輛停放，及下車次數等細節，證人乙○○、周孟廷、戊○○所述彼此間關於事實陳述上細節之歧異，即遽認證人所述
    不可採，顯屬無據。
  (六)刑法上殺人罪與傷害罪之區別，本視加害人有無殺意為斷，
    被害人所受之傷害程度，固不能據為認定有無殺意之唯一標
    準，但加害人之下手情形如何，於審究犯意方面，仍不失為
    重要參考資料。查本件被害人所受傷害計有多處，分別為前
    胸壁及左季肋之砍切傷、下頦和右手之切割傷，與四肢多處
    擦傷，而致命傷為前胸壁之砍切傷，以被告於案發時持刀械
    攻擊被害人多處，前胸壁之致命傷身達6.5公分（參見97年
    度相字第311號卷第74頁背面解剖報告書所載），雖被告辯
    稱無殺人犯意云云，惟持刀械對人胸壁劈砍，極易重創心臟
    、肺臟等人體重要器官，因而致人於死，此為一般人均知，
    被告明知上情，仍以上開手段攻擊，當認有殺人之不確定故
    意甚明。雖被告另一再辯稱其為正當防衛云云，但於衝突發
    生時，僅有其與被害人在場，被告手持刀械時，面對為手無
    寸鐵之被害人，被告在爭執後猶持刀攻擊被害人，顯與正當
    防衛之要件有間。
  (七)綜上所述，被告前開所辯要屬卸責之詞，不足採信，其殺人
    犯行至堪認定，應依法論科。
二、核被告所為，係犯刑法第271條第1項殺人罪。查被告曾因恐
    嚇案件，經臺灣士林地方法院以96年度簡字第545號刑事判
    決判處有期徒刑2月，減刑為有期徒刑1月確定，於96年10月
    3日易科罰金執行完畢，有卷附臺灣高等法院被告前案紀錄
    表可按，其受有期徒刑之執行完畢，5年內再犯法定刑有期
    徒刑以上之本罪，為累犯，除殺人罪法定刑死刑、無期徒刑
    部分依法不得加重外，有期徒刑部分依法加重其刑。爰審酌
    本件因被害人懷疑遭被告設計，憤而至被告住處騷擾敲毀物
    品，以致被告與被害人發生爭執後，被告進而持刀殺害被害
    人，依其犯罪之動機、目的、手段、犯罪所生之損害，及犯
    罪後之態度等一切情狀，量處如主文所示之刑，以示懲儆。
據上論斷，應依刑事訴訟法第299條第1項前段，刑法第271條第
1項、第47條第1項，判決如主文。
本案經檢察官郭欣怡到庭執行職務
中    華    民    國    98    年    4     月    1     日
                  刑事第四庭審判長法  官  林楨森
                                  法  官  蔡仁昭
                                  法  官  辜漢忠
以上正本證明與原本無異。
如不服本判決應於收受送達後十日內向本院提出上訴書狀，並應
敘述具體理由；其未敘述上述理由者，應於上訴期間屆滿後二十
日內向本院補提理由書(均須按他造當事人之人數附繕本)「切勿
逕送上級法院」。
                                  書記官  許麗汝
中    華    民    國    98    年    4     月    2     日
附錄本案論罪科刑法條：
中華民國刑法第271條第1項
（普通殺人罪）
殺人者，處死刑、無期徒刑或 10 年以上有期徒刑。


司法院資訊處製作；財團法人民間司法改革基金會備份。
